ACORDAO-COMPLETO-2535353

ACÓRDÃO 2440/2022 ATA 13/2022 - PRIMEIRA CÂMARA

VISTOS, relatados e discutidos estes autos de tomada de contas especial instaurada pela Secretaria Especial do Desenvolvimento Social em desfavor do Sr. Antônio Roberto Rocha Silva (XXX.357.393-XX) , ex-prefeito de Jaguaruana/CE, em razão da não comprovação do cumprimento do objeto do Convênio 89/2008; 
ACORDAM os Ministros do Tribunal de Contas da União, reunidos em sessão de 1ª Câmara, ante as razões expostas pelo Relator, em: 
9.1. julgar irregulares as contas de Antônio Roberto Rocha Silva (XXX.357.393-XX) , nos termos dos arts. 1º, inciso I, 16, inciso III, alíneas "b" e "c", da Lei 8.443/1992, c/c os arts. 1º, inciso I, e 209, incisos II e III, do RI/TCU; 
9.2 condenar o responsável identificado no subitem anterior, com fundamento no art. 19, caput, da Lei 8.443/1992, c/c o art. 210 do RI/TCU, ao pagamento da importância a seguir especificada, atualizada monetariamente e acrescida dos juros de mora, calculada a partir das datas discriminadas até a data da efetiva quitação do débito, fixando-lhe o prazo de 15 (quinze) dias, para que comprove, perante o Tribunal, o recolhimento das referidas quantias aos cofres do Tesouro Nacional, nos termos do art. 23, inciso III, alínea "a", da citada lei, c/c o art. 214, inciso III, alínea "a", do RI/TCU, e com o abatimento de valores acaso já satisfeitos, nos termos da legislação vigente:
	Data da ocorrência
	Valor histórico (R$) 

	24/11/2008
	99.711,00

9.3. autorizar, desde logo, a cobrança judicial das dívidas, caso não atendidas as notificações, na forma do disposto no art. 28, inciso II, da Lei 8.443/1992; 
9.4. autorizar, caso requerido e se o processo não tiver sido remetido para cobrança judicial, o parcelamento das dívidas em até 36 (trinta e seis) parcelas mensais e consecutivas, nos termos do art. 26 da Lei 8.443/1992, c/c o art. 217 do RI/TCU, fixando-se o vencimento da primeira parcela em 15 (quinze) dias, a contar do recebimento da notificação, e os das demais mensalmente, devendo incidir, sobre cada valor mensal, os correspondentes acréscimos legais, na forma prevista na legislação em vigor, bem como esclarecer ao responsável que, em caso de parcelamento da dívida, a falta de pagamento de qualquer parcela importará no vencimento antecipado do saldo devedor (art. 217, § 2º, do RI/TCU) ;
9.5. enviar cópia desta deliberação ao responsável e à Secretaria Especial do Desenvolvimento Social, para ciência, e à Procuradoria da República no Estado do Ceará, nos termos do § 3º do art. 16 da Lei 8.443/1992, c/c o § 7º do art. 209 do Regimento Interno do TCU, para adoção das medidas que entender cabíveis.

Tomada de contas especial instaurada pela Secretaria Especial do Desenvolvimento Social em razão de não comprovação da regular aplicação dos recursos repassados pela União mediante convênio firmado com o Ministério da Cidadania, que teve como objeto o apoio financeiro para implantar o Programa de Aquisição de Alimentos  Compra Direta Local da Agricultura Familiar.

Primeira Câmara

Secretaria Especial do Desenvolvimento Social.

3. Responsável: Antônio Roberto Rocha Silva (XXX.357.393-XX).

13.1. Ministros presentes: Walton Alencar Rodrigues (Presidente), Benjamin Zymler e Vital do Rêgo (Relator).
13.2. Ministro-Substituto convocado: Augusto Sherman Cavalcanti.
13.3. Ministro-Substituto presente: Weder de Oliveira.

VITAL DO RÊGO

Adoto como parte do relatório a instrução elaborada pela Secretaria de Controle Externo de Tomada de Contas Especial (peça 103) , a seguir transcrita com os ajustes de forma pertinentes, a qual contou com a anuência de seus dirigentes (peças 104 e 105) :
INTRODUÇÃO
Cuidam os autos de tomada de contas especial instaurada pela Secretaria Especial do Desenvolvimento Social do Ministério da Cidadania, em desfavor de Antônio Roberto Rocha Silva (CPF: XXX.357.393-XX) , em razão da não comprovação da regular aplicação dos recursos repassados por meio do Convênio 089/2008-SESAN, registro Siafi 635386 (peça 9) , firmado entre o então Ministério do Desenvolvimento Social e Combate à Fome e o Município de Jaguaruana/CE, e que tinha por objeto o "apoio financeiro para implantar o Programa de  Aquisição de Alimentos - Compra Direta Local da Agricultura Familiar, por meio da aquisição  de produtos agropecuários produzidos por agricultores familiares, que se enquadrem no  Programa Nacional de Fortalecimento da Agricultura Familiar - PRONAF, e que se destinem ao  atendimento das demandas de suplementação alimentar e nutricional dos programas sociais da  localidade de Jaguaruana/CE".
HISTÓRICO
Em 28/11/2019, com fundamento na IN/TCU 71/2012, alterada pela IN/TCU 76/2016 e DN/TCU 155/2016, o então Ministério do Desenvolvimento Social autorizou a instauração da tomada de contas especial (peça 73) . O processo foi registrado no sistema e-TCE com o número 4733/2019.
O Convênio 089/2008-SESAN foi firmado no valor de R$ 102.831,00, sendo R$ 99.711,00 à conta do concedente e R$ 3.120,00 referentes à contrapartida do convenente. Teve vigência de 20/11/2008 a 31/3/2010, com prazo para apresentação da prestação de contas em 24/4/2010, uma vez que o último pagamento ocorreu em 24/3/2010 (peça 24, p. 27) e a Cláusula Terceira do termo de convênio (peça 9) estabelecia que a prestação de contas final seria apresentada 30 dias após o final da vigência ou do último pagamento efetuado, o que ocorresse primeiro.
Os repasses efetivos da União totalizaram R$ 99.711,00 (peça 11) .
A prestação de contas e complementações enviadas foram analisadas por meio dos documentos constantes nas peças 41, 63 e 64.
O fundamento para a instauração da Tomada de Contas Especial, conforme consignado na matriz de responsabilização elaborada pelo tomador de contas, foi a constatação da seguinte irregularidade: 
Ausência parcial de documentação de prestação de contas dos recursos federais repassados ao Prefeitura Municipal de Jaguaruana - CE, uma vez que não foi comprovado a implantação do Programa de Aquisição de Alimentos - Compra Direta Local da Agricultura Familiar, tendo vista que não foi possível identificar quantos agricultores participaram do Programa, muito menos os valores dos recursos recebidos por cada um, nem tampouco a quantidade de alimentos vendidos para confronto com as doações de alimentos às entidades beneficiárias.
O responsável arrolado na fase interna foi devidamente comunicado e, diante da ausência de justificativas suficientes para elidir a irregularidade e da não devolução dos recursos, instaurou-se a tomada de contas especial.
No relatório (peça 87) , o tomador de contas concluiu que o prejuízo importaria no valor original de R$ 99.711,00, imputando-se a responsabilidade a Antônio Roberto Rocha Silva, Prefeito Municipal no período de 1º/1/2009 a 31/12/2012, na condição de gestor dos recursos.
Em 30/7/2020, a Controladoria-Geral da União emitiu o relatório de auditoria (peça 89) , em concordância com o relatório do tomador de contas. O certificado de auditoria e o parecer do dirigente do órgão de controle interno concluíram pela irregularidade das presentes contas (peças 90 e 91) .
Em 7/8/2020, o Ministro responsável pela área atestou haver tomado conhecimento das conclusões contidas no relatório e certificado de auditoria, bem como do parecer conclusivo do dirigente do órgão de controle interno, manifestando-se pela irregularidade das contas, e determinou o encaminhamento do processo ao Tribunal de Contas da União (peça 92) .
Na instrução inicial (peça 96) , analisando-se os documentos nos autos, concluiu-se pela necessidade de realização de citação para as seguintes irregularidades: 
Irregularidade 1: não comprovação da execução física do objeto do convênio.
Evidências da irregularidade: documentos técnicos presentes nas peças 1, 4, 8, 9, 12, 13, 14, 17, 18, 19, 20, 21, 22, 23, 24, 25, 26, 27, 28, 29, 30, 31, 32, 33, 34, 35, 36, 37, 38, 39, 40, 41, 43, 61, 62, 63, 64, 65, 67, 70, 71, 72 e 73.
Normas infringidas: Art. 70, parágrafo único, da Constituição Federal de 1988; art. 93, do Decreto-Lei 200/1967; art. 39, caput, 58 e 63, inciso II, alínea "a", da Portaria Interministerial 127/2008; Cláusulas Segunda, itens 2.2.1, 2.2.2, 2.2.6, 2.2.12, 2.2.15 e 2.2.16, e Décima, itens 10.1.1, 10.1.4 e 10.1.5, do termo de convênio.
Débito relacionado ao responsável Antônio Roberto Rocha Silva (XXX.357.393-XX) :
	Data de ocorrência
	Valor histórico (R$) 
	Identificador da parcela

	24/11/2008
	99.711,00
	D1

Cofre credor: Tesouro Nacional.
Responsável: Antônio Roberto Rocha Silva (CPF: XXX.357.393-XX) .
Conduta: não comprovar a execução dos itens previstos no plano de trabalho e pagos com recursos do convênio.
Nexo de causalidade: A não apresentação de documentos que comprovassem a execução dos itens previstos no plano de trabalho resultou na presunção de dano ao erário.
Culpabilidade: não há excludentes de ilicitude, de culpabilidade e de punibilidade; é razoável supor que o responsável tinha consciência da ilicitude de sua conduta; era exigível conduta diversa da praticada, qual seja, comprovar por meio de documentos a efetiva execução de todos os itens previstos no plano de trabalho. 
Encaminhamento: citação.
Irregularidade 2: ausência parcial de documentação de prestação de contas dos recursos federais repassados no âmbito do convênio.
Evidências da irregularidade: documentos técnicos presentes nas peças 1, 4, 5, 8, 9, 12, 13, 14, 17, 18, 19, 20, 21, 22, 23, 24, 25, 26, 27, 28, 29, 30, 31, 32, 33, 34, 35, 36, 37, 38, 39, 40, 41, 43, 44, 61, 62, 63, 64, 65, 67, 70, 71, 72 e 73.
Normas infringidas: 70, parágrafo único, da Constituição Federal de 1988, art. 93 do Decreto-Lei 200/1967; arts. 56, caput, 58 e 63, inciso II, alínea "h", da Portaria Interministerial 127/2008; Cláusulas Segunda, item 2.2.11, Terceira e Décima do termo de convênio.
Débito relacionado ao responsável Antônio Roberto Rocha Silva (XXX.357.393-XX) :
	Data de ocorrência
	Valor histórico (R$) 
	Identificador da parcela

	24/11/2008
	99.711,00
	D1

Cofre credor: Tesouro Nacional.
Responsável: Antônio Roberto Rocha Silva (CPF: XXX.357.393-XX) .
Conduta: apresentar de forma incompleta a documentação relativa à prestação de contas dos recursos federais repassados por meio do convênio.
Nexo de causalidade: a apresentação incompleta da documentação da prestação de contas impediu a comprovação da regular aplicação dos recursos federais repassados, no âmbito do instrumento em questão, resultando em presunção de dano ao erário.
Culpabilidade: não há excludentes de ilicitude, de culpabilidade e de punibilidade; é razoável supor que o responsável tinha consciência da ilicitude de sua conduta; era exigível conduta diversa da praticada, qual seja, apresentar a prestação de contas contendo todos os documentos necessários à comprovação da regular aplicação dos recursos federais repassados, conforme estabelecido nas normas aplicáveis. 
Encaminhamento: citação.
Em cumprimento ao pronunciamento da unidade (peça 98) , foram efetuadas citações do responsável, nos moldes adiante:
 Antônio Roberto Rocha Silva - promovida a citação do responsável, conforme delineado adiante:
	Comunicação: Ofício 19524/2021 - Seproc (peça 100) 
Data da Expedição: 20/5/2021
Data da Ciência: 2/6/2021 (peça 101) 
Nome Recebedor: Marcleide Felipe Sousa
Observação: Ofício enviado para o endereço do responsável, conforme pesquisa na base de dados no sistema da Receita Federal, custodiada pelo TCU.
Fim do prazo para a defesa: 17/6/2021
	
Conforme Despacho de Conclusão das Comunicações Processuais (peça 102) , as providências inerentes às comunicações processuais foram concluídas. 
Transcorrido o prazo regimental, o responsável Antônio Roberto Rocha Silva permaneceu silente, devendo ser considerado revel, nos termos do art. 12, § 3º, da Lei 8.443/1992.
ANÁLISE DOS PRESSUPOSTOS DE PROCEDIBILIDADE DA IN/TCU 71/2012
Avaliação de Viabilidade do Exercício do Contraditório e Ampla Defesa
Verifica-se que não houve o transcurso de mais de dez anos desde o fato gerador sem que tenha havido a notificação do responsável pela autoridade administrativa federal competente (art. 6º, inciso II, c/c art. 19 da IN/TCU 71/2012, modificada pela IN/TCU 76/2016) , uma vez que o fato gerador da irregularidade sancionada ocorreu em 24/11/2008, e o responsável foi notificado sobre as irregularidades pela autoridade administrativa competente conforme abaixo:
Antônio Roberto Rocha Silva, por meio do ofício acostado à peça 14, recebido em 28/5/2010, conforme AR (peça 16) e por meio do edital à peça 67.
Valor de Constituição da TCE 	
Verifica-se, ainda, que o valor atualizado do débito apurado (sem juros) em 1º/1/2017 era de R$ 165.709,71; portanto, superior ao limite mínimo de R$ 100.000,00, na forma estabelecida conforme os arts. 6º, inciso I, e 19 da IN/TCU 71/2012, modificada pela IN/TCU 76/2016. 
OUTROS PROCESSOS/DÉBITOS NOS SISTEMAS DO TCU COM OS MESMOS RESPONSÁVEIS
Informa-se que foram encontrados processos no Tribunal com o mesmo responsável:
	Responsável
	Processos

	Antônio Roberto Rocha Silva
	Processo 001.355/2015-5 [TCE, encerrado, "TCE CONTRA O SENHOR ANTÔNIO ROBERTO ROCHA PAIVA, EX-PREFEITO MUNICIPAL DE JAGUARUANA/CE, GESTÃO: 2009-2012, EM RAZÃO DE IRREGULARIDADES NA DOCUMENTAÇÃO EXIGIDA PARA A PRESTAÇÃO DE CONTAS DO CONVÊNIO Nº 722007/2009, SIAFI/SICONV Nº 722007, FIRMADO COM O MINISTÉRIO DO TURISMO. PROCESSO Nº 72031.015714/2010-46. OFÍCIO Nº 2013/2014/AECI/MTur"]
Processo 012.181/2014-5 [TCE, encerrado, "TCE CONTRA O SENHOR ANTÔNIO ROBERTO ROCHA SILVA, EX-PREFEITO MUNICIPAL DE JAGUARUANA/CE, GESTÃO 2009-2012. TERMO DE COMPROMISSO Nº TC/PAC Nº 1500/2008, SIAFI 649426, FUNASA/MS, IMPUGNAÇÃO DE DESPESAS. PROCESSO 25140.013629/2013-79. OFÍCIO Nº 964/AECI/GM/MS"]

A tomada de contas especial está, assim, devidamente constituída e em condição de ser instruída.
EXAME TÉCNICO
Da validade das notificações:
Preliminarmente, cumpre tecer breves considerações sobre a forma como são realizadas as comunicações processuais no TCU. A esse respeito, destacam-se o art. 179, do Regimento Interno do TCU (Resolução 155, de 4/12/2002) e o art. 4º, inciso III, § 1º, da Resolução TCU 170, de 30 de junho de 2004, in verbis:
Art. 179. A citação, a audiência ou a notificação, bem como a comunicação de diligência, farse-ão:
I - mediante ciência da parte, efetivada por servidor designado, por meio eletrônico, fac-símile, telegrama ou qualquer outra forma, desde que fique confirmada inequivocamente a entrega da comunicação ao destinatário;
II - mediante carta registrada, com aviso de recebimento que comprove a entrega no endereço do destinatário;
III - por edital publicado no Diário Oficial da União, quando o seu destinatário não for localizado
 (...) 
Art. 3º As comunicações serão dirigidas ao responsável, ou ao interessado, ou ao dirigente de órgão ou entidade, ou ao representante legal ou ao procurador constituído nos autos, com poderes expressos no mandato para esse fim, por meio de:
I - correio eletrônico, fac-símile ou telegrama;
II - servidor designado;
III - carta registrada, com aviso de recebimento;
IV - edital publicado no Diário Oficial da União, quando o seu destinatário não for localizado, nas hipóteses em que seja necessário o exercício de defesa.
Art. 4º. Consideram-se entregues as comunicações:
I - efetivadas conforme disposto nos incisos I e II do artigo anterior, mediante confirmação da ciência do destinatário;
II - realizadas na forma prevista no inciso III do artigo anterior, com o retorno do aviso de recebimento, entregue comprovadamente no endereço do destinatário;
III - na data de publicação do edital no Diário Oficial da União, quando realizadas na forma prevista no inciso IV do artigo anterior.
§ 1º O endereço do destinatário deverá ser previamente confirmado mediante consulta aos sistemas disponíveis ao Tribunal ou a outros meios de informação, a qual deverá ser juntada ao respectivo processo.
 (...) 
Bem se vê, portanto, que a validade da citação via postal não depende de que o aviso de recebimento seja assinado pelo próprio destinatário da comunicação, o que dispensa, no caso em tela, a entrega do AR em "mãos próprias". A exigência da norma é no sentido de o Tribunal verificar se a correspondência foi entregue no endereço correto, residindo aqui a necessidade de certeza inequívoca. 
Não é outra a orientação da jurisprudência do TCU, conforme se verifica dos julgados a seguir transcritos:
São válidas as comunicações processuais entregues, mediante carta registrada, no endereço correto do responsável, não havendo necessidade de que o recebimento seja feito por ele próprio (Acórdão 3648/2013-TCU-Segunda Câmara, Relator Min. José Jorge) ;
É prescindível a entrega pessoal das comunicações pelo TCU, razão pela qual não há necessidade de que o aviso de recebimento seja assinado pelo próprio destinatário. Entregandose a correspondência no endereço correto do destinatário, presume-se o recebimento da citação. (Acórdão 1019/2008-TCU-Plenário, Relator Min. Benjamin Zymler) ;
As comunicações do TCU, inclusive as citações, deverão ser realizadas mediante Aviso de Recebimento - AR, via Empresa Brasileira de Correios e Telégrafos, bastando para sua validade que se demonstre que a correspondência foi entregue no endereço correto. (Acórdão 1526/2007-TCU-Plenário, Relator Min. Aroldo Cedraz) .
A validade do critério de comunicação processual do TCU foi referendada pelo Supremo Tribunal Federal, nos termos do julgamento do MS-AgR 25.816/DF, por meio do qual se afirmou a desnecessidade da ciência pessoal do interessado, entendendo-se suficiente a comprovação da entrega do "AR" no endereço do destinatário:
Ementa: agravo regimental. Mandado de segurança. Desnecessidade de intimação pessoal das decisões do tribunal de contas da união. art. 179 do regimento interno do TCU. Intimação do ato impugnado por carta registrada, iniciado o prazo do art. 18 da lei nº 1.533/51 da data constante do aviso de recebimento. Decadência reconhecida. Agravo improvido.
O envio de carta registrada com aviso de recebimento está expressamente enumerado entre os meios de comunicação de que dispõe o Tribunal de Contas da União para proceder às suas intimações.
O inciso II do art. 179 do Regimento Interno do TCU é claro ao exigir apenas a comprovação da entrega no endereço do destinatário, bastando o aviso de recebimento simples. 
Da revelia do responsável Antônio Roberto Rocha Silva
No caso vertente, a citação do responsável se deu em endereços provenientes da base de CPFs da Receita Federal, em sistema custodiado pelo TCU. A entrega dos ofícios citatórios nesses endereços ficou comprovada.
Nos processos do TCU, a revelia não leva à presunção de que seriam verdadeiras todas as imputações levantadas contra os responsáveis, diferentemente do que ocorre no processo civil, em que a revelia do réu opera a presunção da verdade dos fatos narrados pelo autor (Acórdão 1009/2018-TCU-Plenário, Relator Min. Bruno Dantas; 2369/2013 - TCU - Plenário, Relator Min. Benjamin Zymler e 2449/2013 - TCU - Plenário, Relator Min. Benjamin Zymler) . Dessa forma, a avaliação da responsabilidade do agente não pode prescindir da prova existente no processo ou para ele carreada. 
Ao não apresentar sua defesa, o responsável deixou de produzir prova da regular aplicação dos recursos sob sua responsabilidade, em afronta às normas que impõem aos gestores públicos a obrigação legal de, sempre que demandados pelos órgãos de controle, apresentar os documentos que demonstrem a correta utilização das verbas públicas, a exemplo do contido no art. 93 do DecretoLei 200/1967: "Quem quer que utilize dinheiros públicos terá de justificar seu bom e regular emprego na conformidade das leis, regulamentos e normas emanadas das autoridades administrativas competentes".
Mesmo as alegações de defesa não sendo apresentadas, considerando o princípio da verdade real que rege esta Corte, procurou-se buscar, em manifestações do responsável na fase interna desta Tomada de Contas Especial, se havia algum argumento que pudesse ser aproveitado a seu favor. 
Os argumentos apresentados na fase interna (peças 17, 18, 43 e 61) não elidem as irregularidades apontadas.
Em se tratando de processo em que a parte interessada não se manifestou acerca das irregularidades imputadas, não há elementos para que se possa efetivamente aferir e reconhecer a ocorrência de boa-fé na conduta do responsável, podendo este Tribunal, desde logo, proferir o julgamento de mérito pela irregularidade das contas, conforme os termos dos §§ 2º e 6º do art. 202 do Regimento Interno do TCU. (Acórdão 2064/2011-TCU-Primeira Câmara (relator Min. Ubiratan Aguiar) , 6.182/2011-TCU-1ª Câmara (relator Min. Weber de Oliveira) , 4.072/2010-TCU-1ª Câmara (Relator Min. Valmir Campelo) , 1.189/2009-TCU-1ª Câmara (Relator Min. Marcos Bemquerer) e 731/2008-TCU-Plenário (Relator Min. Aroldo Cedraz) .
Dessa forma, o responsável Antônio Roberto Rocha Silva deve ser considerado revel, nos termos do art. 12, § 3º, da Lei 8.443/1992, devendo as contas serem julgadas irregulares, condenando-o ao pagamento do débito apurado.
Prescrição da Pretensão Punitiva
Vale ressaltar que a pretensão punitiva do TCU, conforme Acórdão 1441/2016-TCU-Plenário, Relator Min. Benjamin Zymler, que uniformizou a jurisprudência acerca dessa questão, subordina-se ao prazo geral de prescrição indicado no art. 205 do Código Civil, que é de dez anos, contado da data de ocorrência da irregularidade sancionada, nos termos do art. 189 do Código Civil, sendo este prazo interrompido pelo ato que ordenar a citação, a audiência ou a oitiva do responsável.
No caso em exame, ocorreu a prescrição, uma vez que a irregularidade sancionada ocorreu em 24/11/2008, e o ato de ordenação da citação ocorreu em 22/4/2021.
CONCLUSÃO
Em face da análise promovida na seção "Exame Técnico", verifica-se que o responsável Antônio Roberto Rocha Silva não logrou comprovar a boa e regular aplicação dos recursos, instado a se manifestar, optou pelo silêncio, configurando a revelia, nos termos do § 3º, do art. 12, da Lei 8.443/1992. Ademais, inexistem nos autos elementos que demonstrem a boa-fé do responsável ou a ocorrência de outros excludentes de culpabilidade.
Verifica-se também que houve a prescrição da pretensão punitiva, conforme análise já realizada.
Tendo em vista que não constam dos autos elementos que permitam reconhecer a boa-fé do responsável, sugere-se que suas contas sejam julgadas irregulares, nos termos do art. 202, § 6º, do Regimento Interno do TCU, com a imputação do débito atualizado monetariamente e acrescido de juros de mora, nos termos do art. 202, § 1º, do Regimento Interno do TCU, descontado o valor eventualmente recolhido.
Por fim, como não houve elementos que pudessem modificar o entendimento acerca das irregularidades em apuração, mantém-se a matriz de responsabilização constante da peça 95.
PROPOSTA DE ENCAMINHAMENTO
Diante do exposto, submetemos os autos à consideração superior, propondo ao Tribunal:
considerar revel o responsável Antônio Roberto Rocha Silva (CPF: XXX.357.393-XX) , para todos os efeitos, dando-se prosseguimento ao processo, com fulcro no art. 12, § 3º, da Lei 8.443/1992; 
julgar irregulares, nos termos dos arts. 1º, inciso I, 16, inciso III, alíneas "b" e "c", 19 e 23, inciso III, da Lei 8.443/1992, as contas do responsável Antônio Roberto Rocha Silva (CPF: XXX.357.393-XX) , condenando-o ao pagamento das importâncias a seguir especificadas, atualizadas monetariamente e acrescidas dos juros de mora, calculados a partir da data discriminada até a data da efetiva quitação do débito, fixando-lhe o prazo de quinze dias para que comprove, perante o Tribunal, o recolhimento das referidas quantias aos cofres do Tesouro Nacional, nos termos do art. 23, inciso III, alínea "a", da Lei 8.443/1992, c/c o art. 214, inciso III, alínea "a", do Regimento Interno do TCU.  
		Débito relacionado ao responsável Antônio Roberto Rocha Silva (XXX.357.393-XX) :
	Data de ocorrência
	Valor histórico (R$) 

	24/11/2008
	99.711,00

Valor atualizado do débito (com juros) em 12/8/2021: R$ 276.249,19.
autorizar, desde logo, a cobrança judicial das dívidas, caso não atendida a notificação, na forma do disposto no art. 28, inciso II, da Lei 8.443/1992;
autorizar também, desde logo, se requerido, com fundamento no art. 26, da Lei 8.443/1992, c/c o art. 217, §§ 1º e 2º, do Regimento Interno do TCU, o parcelamento da dívida em até 36 parcelas, incidindo, sobre cada parcela, corrigida monetariamente, os correspondentes acréscimos legais, fixando-lhe o prazo de quinze dias, a contar do recebimento da notificação, para comprovar, perante o Tribunal, o recolhimento da primeira parcela, e de trinta dias, a contar da parcela anterior, para comprovar os recolhimentos das demais parcelas, devendo incidir, sobre cada valor mensal, atualizado monetariamente, os juros de mora devidos, no caso do débito, na forma prevista na legislação em vigor, alertando o responsável de que a falta de comprovação do recolhimento de qualquer parcela importará o vencimento antecipado do saldo devedor, nos termos do § 2º do art. 217 do Regimento Interno deste Tribunal; 
enviar cópia do acórdão que for prolatado à Procuradoria da República no Estado do Ceará, nos termos do § 3º do art. 16 da Lei 8.443/1992, c/c o § 7º do art. 209 do Regimento Interno do TCU, para adoção das medidas cabíveis; e
enviar cópia do acórdão que for proferido à Secretaria Especial do Desenvolvimento Social do Ministério da Cidadania e ao responsável, para ciência;
informar, à Procuradoria da República no Estado do Ceará, à Secretaria Especial do Desenvolvimento Social do Ministério da Cidadania e ao responsável, que a deliberação que for adotada, acompanhada do relatório e do voto que a fundamentarem, estará disponível para consulta no endereço www.tcu.gov.br/acordaos, além de esclarecer que, caso requerido, o TCU poderá fornecer, sem custos, as correspondentes cópias, de forma impressa; e
informar à Procuradoria da República no Estado do Ceará que, nos termos do parágrafo único do art. 62 da ResoluçãoTCU 259/2014, os procuradores e membros do Ministério Público credenciados nesta Corte podem acessar os presentes autos de forma eletrônica e automática, ressalvados apenas os casos de eventuais peças classificadas como sigilosas, as quais requerem solicitação formal.
O Ministério Público junto ao  Tribunal, nos autos representado pela Procuradora-Geral, Dra. Cristina Machado da Costa e Silva, não acompanhou o encaminhamento sugerido pela unidade técnica, manifestando-se pela ocorrência da prescrição da pretensão ressarcitória e punitiva, na forma do art. 487, inciso II, do Código de Processo Civil, encerrando-se o presente feito, com fundamento no art. 169, inciso III, do Regimento Interno do TCU (peça 106) :
	Trata-se de Tomada de Contas Especial instaurada pelo Ministério da Cidadania em desfavor do Senhor Antônio Roberto Rocha Silva, ex-Prefeito Municipal de Jaguaruana/CE, em razão da não comprovação da regular aplicação dos recursos repassados por meio do Convênio 089/2008, firmado entre o então Ministério do Desenvolvimento Social e Combate à Fome e o referido município para a implantação do Programa de Aquisição de Alimentos - Compra Direta Local da Agricultura Familiar.
2.	O exame empreendido pela Unidade Técnica resultou em proposta uniforme de considerar revel o responsável, julgar irregulares suas contas e condená-lo ao pagamento do débito apurado nos autos (Peças 103 a 105) .
3.	Em relação ao exame da prescrição, a Unidade Técnica verificou a ocorrência da prescrição punitiva de acordo com os critérios do Acórdão 1441/2016-TCU-Plenário, tendo em vista que entre as datas da irregularidade sancionada (24/11/2008, de acordo com a unidade instrutiva) e do ato de ordenação da citação (22/4/2011) , transcorreram mais de dez anos.
4.	Não obstante a convergência com a Unidade Técnica quanto às questões de fundo substancial, dela divergimos a respeito dos critérios adotados para a verificação da prescrição na presente TCE.
5.	No que toca às premissas que devem orientar a análise da prescrição, em recentes pareceres exarados nos processos de controle externo, após a tese firmada pelo Supremo Tribunal Federal no RE n.º 636.886 (Tema 899 da repercussão geral) , esta representante do Ministério Público de Contas tem defendido que seja adotado o regime previsto na Lei n.º 9.873/1999 como solução adequada para regular a prescrição para a atuação do Tribunal, até que sobrevenha norma específica, tanto por observar os parâmetros que preponderam no conjunto de normas do direito público, como por ser, também, a norma que já vem sendo utilizada pelo STF para reger a limitação temporal ao poder sancionador do TCU. Outrossim, entende-se que deva ser aplicado o mesmo marco normativo para as pretensões punitiva e de ressarcimento do dano ao erário.
6.	Conforme entendimento consolidado da Suprema Corte, a existência de precedente firmado pelo Plenário autoriza o julgamento imediato de causas que versem sobre o mesmo tema, independentemente da publicação ou do trânsito em julgado do "leading case" (ARE 673.256-AgR, rel. Min. Rosa Weber; ARE 930.647-AgR/PR, rel. Min. Roberto Barroso; RE 611.683-AgR/DF, rel. Min. Dias Toffoli, entre outros) .
7.	Cabe registrar que a prescrição e a decadência são matérias de ordem pública que podem ser arguidas em qualquer tempo e grau de jurisdição e, inclusive, ser reconhecidas de ofício pelo julgador, o que nos leva à convicção de que o novo entendimento veiculado pelo RE n.º 636.886 tem aplicação imediata a todos os processos em curso no TCU, independentemente da época da ocorrência dos fatos.
8.	A Lei n.º 9.873/1999 apresenta um prazo geral, de cinco anos (art. 1.º, caput) , e um prazo especial, previsto no art. 1.º, § 2.º, a saber: "quando o fato objeto da ação punitiva da Administração também constituir crime, a prescrição reger-se-á pelo prazo previsto na lei penal". Com relação a essa particular hipótese, registre-se o entendimento do STJ no sentido de que a pretensão punitiva da Administração Pública em relação à infração administrativa que também configura crime em tese somente se sujeita ao prazo prescricional criminal quando instaurada a respectiva ação penal (REsp 1116477/DF, Rel. Ministro TEORI ALBINO ZAVASCKI, PRIMEIRA TURMA, julgado em 16/08/2012, DJe 22/08/2012) . Como não há notícia nos autos sobre a instauração de ação penal que verse sobre os fatos objeto desta TCE, cumpre-nos adotar o prazo geral quinquenal para a análise da prescrição no caso concreto.
9.	No que toca ao termo inicial do prazo, deve ser considerada a data da prática da infração, nos termos do art. 1.º da Lei n.º 9.873/1999. No caso concreto, admitir-se-á, para fins de fixação do termo inicial do prazo prescricional, a data final estabelecida para a prestação de contas do ajuste: 24/4/2010.
10.	Prevê a Lei n.º 9.873/1999 que a prescrição se interrompe "pela notificação ou citação do indiciado ou acusado, inclusive por meio de edital" (art. 2.º, inciso I) . Aqui cumpre destacar que, nesse regime legal, a interrupção se dá pela notificação ou citação propriamente dita, e não pelo despacho que a ordena. A prescrição também se interrompe "por qualquer ato inequívoco, que importe apuração do fato" (art. 2.º, inciso II) .
11.	Sob esses fundamentos, houve a interrupção da prescrição pelo menos nas seguintes datas:
- Em 28/5/2010, data da notificação do responsável para apresentação da prestação de contas (Peças 14 e 16) ;
- Em 28/5/2015, data do ofício encaminhado à Prefeitura Municipal por meio do qual o órgão concedente solicita a complementação da prestação de contas (Peça 41) ;
- Em 29/11/2019, data do Relatório do Tomador de Contas Especial (Peça 87) ;
- Em 17/8/2020, data de autuação do presente processo no TCU;
- Em 2/6/2021, data da citação do responsável (Peças 100 e 101) .
12.	A Lei n.º 9.873/1999 prevê ainda um prazo de três anos para a prescrição intercorrente (art. 1.º, § 1.º) , como forma de evitar que a inércia e morosidade do Poder Público se estendam indefinidamente, constituindo importante instrumento de segurança e estabilidade das relações jurídicas. Pelos marcos interruptivos listados, verifica-se que ocorreu a prescrição intercorrente, porquanto o prazo de três anos da lei foi ultrapassado entre as datas de 28/5/2010 e 28/5/2015, sem que os autos contenham despacho proferido nesse intervalo.
13.	Reconhecida a prejudicial de mérito da prescrição, resta fulminada a pretensão do Tribunal de obter o ressarcimento do dano ao erário e/ou aplicar sanções legais ao responsável com espeque na Lei n.º 9.873/1999. O encaminhamento mais adequado à ocorrência da prescrição é a resolução no mérito do processo, com fundamento no art. 487, inciso II, do Código de Processo Civil, de aplicação subsidiária ao TCU, e o consequente arquivamento do feito.
14.	Ante todo o exposto, com as devidas vênias por divergir da Unidade Técnica, esta representante do Ministério Público de Contas manifesta-se no sentido de que o Tribunal delibere, em caráter definitivo, na forma do art. 487, inciso II, do CPC c/c o art. 298 do Regimento Interno/TCU, pela ocorrência da prescrição das pretensões ressarcitória e punitiva, com base no art. 1.º, § 1.º, da Lei n.º 9.873/1999 (prescrição intercorrente) , encerrando-se os autos nos termos do art. 169, inciso III, do Regimento Interno/TCU.
	É o relatório.

não há.

Procuradora-Geral Cristina Machado da Costa e Silva.

TOMADA DE CONTAS ESPECIAL. CONVÊNIO 089/2008-SESAN. PROGRAMA DE AQUISIÇÃO DE ALIMENTOS - COMPRA DIRETA LOCAL AGRICULTURA FAMILIAR. MUNICÍPIO DE JAGUARUANA/CE. NÃO COMPROVAÇÃO DA BOA E REGULAR APLICAÇÃO DOS RECURSOS TRANSFERIDOS. IRREGULARIDADE DAS CONTAS. CONDENAÇÃO EM DÉBITO E APLICAÇÃO DE MULTA.

TOMADA DE CONTAS ESPECIAL (TCE)

Secretaria de Controle Externo de Tomada de Contas Especial (SecexTCE).

A Secretaria Especial do Desenvolvimento Social do Ministério da Cidadania instaurou a presente tomada de contas especial em desfavor de Antônio Roberto Rocha Silva, ex-prefeito de Jaguaruana/CE no período de 1º/1/2009 a 31/12/2012, em razão da não comprovação da regular aplicação dos recursos repassados por meio do Convênio 089/2008-SESAN, que teve por objeto o apoio financeiro para implantar o Programa de Aquisição de Alimentos - Compra Direta Local da Agricultura Familiar.
O ajuste previa a aquisição de produtos agropecuários produzidos por agricultores familiares que se enquadrassem no Programa Nacional de Fortalecimento da Agricultura Familiar - Pronaf e a distribuição desses alimentos para o atendimento das demandas de suplementação alimentar e nutricional dos programas sociais da localidade (peça 9) . 
Para a execução do Convênio, que vigorou de 20/11/2008 a 31/3/2010, foram liberados recursos federais no total de R$ 99.711,00, em parcela única, em 21/11/2008 (peça 11) . 
O motivo para a instauração desta TCE consubstanciou-se na ausência parcial de documentos exigidos na prestação de contas, uma vez que não restou comprovada a implantação do Programa de Aquisição de Alimentos - Compra Direta Local da Agricultura Familiar, diante da impossibilidade de se identificar quantos agricultores participaram do programa, os valores recebidos por cada um e a quantidade de alimentos vendidos em confronto com as doações de alimentos às entidades beneficiárias. 
O débito apurado diz respeito à integralidade dos recursos repassados (R$ 99.711,00, conforme já mencionado) . 
Em concordância com o relatório do tomador de contas (peça 87) , a Controladoria-Geral da União emitiu o Relatório de Auditoria 4733/2019 (peça 89) . No mesmo sentido, o certificado de auditoria e o parecer do dirigente do órgão de controle interno concluíram pela irregularidade das presentes contas (peças 90 e 91) , com ciência do ministro de Estado da pasta acerca das conclusões para encaminhamento do processo ao TCU (peça 92) . 
No âmbito do TCU, apesar de regularmente notificado, após transcorrido o prazo regimental, o Sr. Antônio Roberto Rocha Silva permaneceu silente, sem apresentação de alegações de defesa ou recolhimento do débito. Nesse contexto, a SecexTCE propõe o julgamento pela irregularidade de suas contas, com imputação do débito apurado, e aponta a prescrição da pretensão punitiva, uma vez que a irregularidade sancionada ocorreu em 24/11/2008, e o ato de ordenação da citação em 22/4/2021.
O Ministério Público de Contas, não obstante tenha indicado a convergência com a unidade técnica quanto às questões de fundo substancial, divergiu sobre os critérios adotados para a verificação da prescrição. No entendimento do Parquet especializado, teria ocorrido a prescrição das pretensões ressarcitória e punitiva, com base no art. 1º, § 1º, da Lei 9.873/1999 (peça 106) . 
Feito esse resumo, passo a decidir. 
Acolho o desfecho proposto pela unidade técnica, incorporando às minhas razões de decidir as análises empreendidas nos pareceres transcritos no relatório precedente a este voto, sem prejuízo de tecer os comentários que reputo necessários. 
Diante da ausência de alegações de defesa do responsável, aplico-lhe os efeitos da revelia previstos no art. 12, § 3º, da Lei 8.443/1992, que não impede o seguimento do feito. Ao não apresentar sua defesa, deixou o Sr. Antônio Roberto Rocha Silva de produzir prova da regular aplicação dos recursos sob sua responsabilidade, em afronta às normas que lhe impõe a obrigação legal de, sempre que demandado pelos órgãos de controle, trazer os documentos que demonstrem a correta utilização das verbas públicas, a teor do que dispõe o art. 93 do Decreto-Lei 200/67 e art. 70, parágrafo único, da CF/1988. 
Conforme evidenciou a unidade técnica, os argumentos apresentados na fase interna não elidem as irregularidades apontadas.
Em atendimento ao princípio da verdade material, examinei detidamente os documentos acostados aos autos. Observo que foram juntados aos autos diversos documentos comprobatórios relativos às despesas executadas: notas de empenho e de pagamento, notas fiscais e recibos (25 a 40, 46 a 60, e 81 a 85) , bem como relação de pagamento efetuados (peças 20 e 45) . 
Ao mesmo tempo, consta o Ofício 245-2015 do Departamento de Apoio à Aquisição e à Comercialização da Produção Familiar solicitando documentação complementar da prestação de contas final referente ao Convênio 089/2008, com informações detalhadas acerca da execução do convênio, incluindo comprovação da realização das doações (peça 41) . Destaco que a prestação de contas foi encaminhada em 22/6/2010 pelo responsável, conforme peça 18 e seguintes.
Não houve fiscalização in loco pelo concedente (peças 68 e 69) . Segundo o Despacho 32/2018/SESAN/DECOM/CGILE, devido ao grande quantitativo de convênios formalizados para operacionalização do Programa de Aquisição de Alimentos, foi necessário estabelecer as visitas in loco por amostragem, seguindo critérios como nível de execução e ocorrência de denúncias, tendo em vista que não contava com corpo técnico suficiente para realizar visitas a todos os lugares dos convênios formalizados (peça 70) . A cláusula décima do Termo de Convênio 089/2008-SESAN detalha os documentos e informações que devem compor a prestação de contas (peça 9) .
Registro que, mais uma vez, me deparo com processo de prestação de contas em que é constatada a insuficiência de documentos exigidos no Programa de Aquisição de Alimentos - Compra Direta Local da Agricultura Familiar. Apesar de o responsável apresentar documentos comprobatórios relativos ao convênio, a exemplo de relação de pagamentos, notas fiscais e recibos, não é possível constatar a total efetividade de sua execução, em situação semelhante à que relatei no Acórdão 2271/2022-TCU-Primeira Câmara, em que não houve comprovação da realização das doações, de forma a permitir confronto com a quantidade de alimentos adquiridos.
Uma vez que não houve visita técnica, conforme se deflui dos autos, os documentos e as informações apresentadas se mostraram incompletos. Nesse contexto, as informações presentes nos autos não permitem constatar a regular aplicação dos recursos repassados. Portanto, as contas do responsável devem ser julgadas irregulares, imputando-lhe débito no valor apurado e aplicando-lhe multa fundamentada nos arts. 19 e 57 da Lei Orgânica do TCU. 
Quanto à consumação da prescrição da pretensão punitiva neste caso concreto, acompanho o encaminhamento proposto pela unidade técnica, nos moldes do Acórdão 1441/2016-TCU-Plenário, com o prazo geral de prescrição de dez anos indicado no art. 205 da Lei 10.406/2002 (Código Civil) . Entretanto, quanto à prescrição ressarcitória, tenho posicionamento diverso do exposto pelo Ministério Público de Contas, de modo a privilegiar, por ora, a jurisprudência unânime nesta Corte quanto à imprescritibilidade do débito, conforme Súmula TCU-282.
	Com essas considerações, voto para que seja adotada a minuta de acórdão que trago à consideração deste colegiado. 
TCU, Sala das Sessões, em 3 de maio de 2022.
Ministro VITAL DO RÊGO 
Relator